【裁判字號】    95,重訴,38
【裁判日期】    950926
【裁判案由】    清償借款
【裁判全文】
臺灣苗栗地方法院民事判決              95年度重訴字第38號
原      告  第一商業銀行股份有限公司
法定代理人  丙○○
訴訟代理人  甲○○
            己○○
被      告  乙○○
                      樓
            中環營造有限公司
兼  上1 人  丁○○
法定代理人
上列當事人間請求清償借款事件，本院於民國95年9 月12日言詞
辯論終結，判決如下：
    主  文
被告應連帶給付原告新臺幣貳仟柒佰柒拾萬玖仟零玖拾陸元，
及自民國九十五年四月一日起至清償日止，按週年利率百分之六
點一八計算之利息，暨自民國九十五年五月一日起至清償日止，
逾期在六個月以內部分，按上開利率百分之十，逾期超過六個月
部份，按上開利率百分之二十計算之違約金。
訴訟費用由被告連帶負擔。
    事實及理由
一、按訴狀送達後，原告不得將原訴變更或追加他訴。但擴張或
    減縮應受判決事項之聲明者，不在此限，民事訴訟法第255
    條第1 項第3 款定有明文。本件原告原於支付命令聲請狀請
    求被告應給付原告新臺幣（下同）27,739,069元，及自民國
    95年3 月30日起至清償日止，按週年利率百分之6.18計算之
    利息，暨自95年4 月30日起至清償日止，逾期在6 個月以內
    部分，按上開利率百分之10，逾期超過6 個月部分，按上開
    利率百分之20計算之違約金，嗣於95年6 月22日本院開庭時
    ，就利息部分減縮為「自95年4 月1 日起至清償日止，按週
    年利率百分之6.18計算之利息」，於95年8 月3 日本院開庭
    時，就違約金部分減縮為「自95年5 月1 日起至清償日止，
    逾期在6 個月以內部分，按上開利率百分之10，逾期超過6
    個月部分，按上開利率百分之20計算之違約金」，均係減縮
    應受判決事項之聲明，核與上揭規定相符，應予准許。
二、被告中環營造有限公司（下稱中環公司）、丁○○經合法通
    知，均未於言詞辯論期日到場，核無民事訴訟法第386 條各
    款所列情形，爰依原告之聲請，由其一造辯論而為判決。
三、原告起訴主張：
  (一)被告中環公司於94年9 月至95年1 月間先後向原告借款6 筆
    ，借款日期及借款金額詳如附表所示，共計29,000,000元，
    雙方約定利息按原告公告之「基準利率」加週年利率百分之
    2.39按月計付（於95年3 月31日為週年利率百分之6.18），
    倘被告中環公司經票據交換所通知拒絕往來時，債務視為全
    部到期，逾期未繳款者，另加計逾期在6 個月以內者，按上
    開利率百分之10，逾期超過6 個月者，按上開利率百分之20
    之違約金。詎票據交換所於95年3 月31日通知原告中環公司
    拒絕往來，依上開約定，被告中環公司已喪失期限利益，債
    務應視為全部到期，而被告中環公司尚有本金27,739,096元
    未清償，經原告多次催討，均未獲清償，又被告乙○○、丁
    ○○為被告中環公司之連帶保證人，自應負連帶清償之責，
    為此爰依消費借貸、連帶保證之法律關係，請求被告連帶清
    償前開借款。
  (二)對被告抗辯所為之陳述：
  (1)被告乙○○確有親自簽立保證書予原告，且保證書上明確書
    明為連帶保證人，非為入職保證書，被告乙○○為大學畢業
    ，豈有分辨不清之理？是其就此所辯，顯屬規避責任之說詞
    ，不足採信。
  (2)系爭6 紙借據縱非被告乙○○親簽，惟在被告乙○○所簽立
    之印鑑卡上載明，凡各種票據、借據及一切憑證上之印文與
    印鑑式樣相符，即生效力，系爭6 紙借據上之印文，均與保
    證書、印鑑卡之印鑑式樣相符無誤，從而被告乙○○不能免
    責。
  (3)附表編號3 、5 所示借款之2 紙借據上，被告中環公司、丁
    ○○之印文雖與其等於94年5 月23日簽立之印鑑卡上之印鑑
    式樣不符，惟與其等於93年4 月7 日所簽立之活期存款印鑑
    卡之印鑑式樣相符，該活期存款印鑑卡上約定「嗣後本人就
    本帳戶向貴行申請、辦理相關事宜，自申請日（或變更日）
    起悉上列印鑑式樣為憑，任憑一式均為有效」，且該2 筆借
    款係撥入被告中環公司上開活期存款帳戶內，是該2 筆借款
    應為有效，被告乙○○應負連帶償還之責。並聲明：如主文
    第1 項所示。
四、被告之抗辯：
  1.被告乙○○部分：
  (1)原告提出之保證書、印鑑卡、約定書上之簽名雖為其所親簽
    ，惟其之所以簽名，係因初入職被告中環公司時，被告兼法
    定代理人丁○○表示公司擴大營運，所有員工須至銀行簽立
    員工入職保證書，以示公司員工數量足夠，方便與銀行建立
    合作關係，然被告兼法定代理人丁○○及原告銀行人員從未
    向其說明將成為借貸之連帶保證人，其以為所簽立者為工作
    保證書。
  (2)至於保證書、印鑑卡、約定書、借據上之印文則非其所蓋印
    ，所用之印章亦非被告所刻印，印章現亦不在其身上。另在
    系爭6 紙借據上之簽名並非其所親簽，其自不應負連帶保證
    人之責任，且在附表編號3 、5 所示借款之2 紙借據上，被
    告中環公司、丁○○之印文與其等印鑑卡上之印鑑式樣不符
    ，該2 筆借款應為無效。
  (3)被告中環公司向原告借款高達二千多萬元，被告乙○○並無
    任何動產及不動產，又如何有資格擔任連帶保證人？令人懷
    疑原告作業過於粗糙，甚至有蒙蔽過關條件以利放款予被告
    中環公司之疑。並聲明：原告之訴駁回。
  2.被告中環公司、丁○○：
    均未於言詞辯論期日到場，亦未提出書狀作何聲明或陳述。
五、原告主張：被告中環公司先後向原告借款6 筆，借款日期及
    借款金額詳如附表所示，共計29,000,000元，雙方約定利息
    按原告公告之「基準利率」加週年利率百分之2.39按月計付
    （於95年3 月31日為週年利率百分之6.18），倘被告中環公
    司經票據交換所通知拒絕往來時，債務視為全部到期，逾期
    未繳款者，另加計逾期在6 個月以內者，按上開利率百分之
    10，逾期超過6 個月者，按上開利率百分之20之違約金，而
    票據交換所於95年3 月31日通知原告中環公司拒絕往來，是
    被告中環公司已喪失期限利益，債務應視為全部到期，被告
    中環公司尚有本金27,739,096元未清償，經原告多次催討，
    均未獲清償，又被告張順堂為被告中環公司之連帶保證人等
    情，業據其提出與所述相符之借據、拒絕往來暨金融業禁止
    擔當本票付款人明細表、約定書、放款戶授信明細查詢單、
    保證書、印鑑卡等件為證（見本院95年度促字第5061號卷第
    12至15頁、本院95年度重訴字第38號卷第17、19至26頁），
    且為被告乙○○所不爭執，而被告中環公司、丁○○受合法
    通知，於言詞辯論期日不到場爭執，復未提出書狀以供本院
    斟酌，堪認為真實。
六、本件兩造所爭執者厥為：被告乙○○就系爭6 筆借款是否應
    負連帶保證人之責任？經查：
  (一)本件保證書、印鑑卡、約定書上之簽名係被告乙○○親自簽
    名乙節，業據被告乙○○於本院審理時自承明確（本院95年
    度重訴字第38號卷第13頁），被告乙○○雖辯稱：其係因初
    入職被告中環公司時，被告兼法定代理人丁○○表示公司擴
    大營運，所有員工須至銀行簽立員工入職保證書，以便與銀
    行建立合作關係，其以為所簽立者為工作保證書等語，惟本
    件印鑑卡、約定書之起頭（見本院95年度促字第5061號卷第
    15頁、本院95年度重訴字第38號卷第26頁），均分別明確記
    載「第一商業銀行放款印鑑卡」、「約定書」等字樣，一望
    即知與工作保證書無涉，至保證書之起頭雖記載「保證書」
    之字樣（見本院95年度重訴字第38號卷第17頁），然其內文
    第1 行以下即載明「連帶保證人丁○○、乙○○今向第一商
    業銀行股份有限公司保證中環營造有限公司對貴行所負之一
    切債務，以本金新臺幣仟萬元正為限額」等語，亦顯與工
    作保證書之內容有違，是被告上開所辯，應為事後推卸之詞
    ，殊無足採。
  (二)被告乙○○另辯稱：保證書、印鑑卡、約定書之印文非其所
    蓋印，所用之印章亦非被告所刻印等語。查：證人即本件借
    款之承辦人戊○○到庭結證稱：「（當初來作對保是否為在
    庭之被告乙○○？）是他跟丁○○一起來作對保的」、「（
    所以在本件『乙○○』之簽名、蓋章都是他本人所為？）簽
    名是由本人簽，至於蓋章的部份，我們怕他們會漏蓋，所以
    是由我們當著他們的面前蓋章」、「（印章由何而來？）我
    確定是由林先生提供的」等語明確（見本院95年度重訴字第
    38號卷第36、37頁），自上開證言可知，保證書、印鑑卡、
    約定書之印文雖非被告乙○○親自蓋印，但係經被告乙○○
    授權所為，另所使用之印章確屬被告乙○○之印章，是被告
    乙○○就此所辯，亦非可採。
  (三)被告乙○○又辯稱：系爭6 紙借據上之簽名並非其所親簽，
    印文亦非經其授權所蓋印，其不須負連帶保證人之責任等語
    。查：系爭6 紙借據上「乙○○」之字跡，經本院與保證書
    、印鑑卡、約定書上被告乙○○之簽名詳予比對，二者特徵
    、筆順、筆勢、神韻、轉折、勾勒方式均不一致，固可認定
    並非被告乙○○所簽寫，然系爭6 紙借據上「乙○○」之印
    文，經本院與印鑑卡上被告乙○○留存之印鑑式樣相比對，
    則屬同一，按印鑑卡第2 點約明「茲將本人使用於各種票據
    、借據及一切憑證之印鑑留存如上列式樣，同時聲明凡各種
    票據、借據及一切憑證上之印文與上列印鑑式樣相符，即生
    效力」（見本院95年度重訴字第38號卷第26頁），又按借據
    內印章及作押房契既均屬真正，雖由他人代為立據而除有確
    切反證外，自應推定為本人授權行為（最高法院37年上字第
    8816號判例參照），被告乙○○雖辯稱借據上印文非其授權
    所蓋印，然未能提出相關證據以證其說，難認其就此所辯為
    真，依上說明，系爭6 紙借據「乙○○」之印文縱非被告乙
    ○○親自蓋印，亦係經被告乙○○授權所為，是被告乙○○
    就被告中環公司之6 筆借款應負連帶保證人之責任，當可認
    定。
  (四)被告乙○○復辯稱：附表編號3 、5 所示借款之2 紙借據上
    ，被告中環公司、丁○○之印文與其等印鑑卡上之印鑑式樣
    不符，該2 筆借款應為無效等語。查：上開2 紙借據上被告
    中環公司、丁○○之印文雖與其等於94年5 月23日所簽立之
    放款印鑑卡之印鑑式樣並不相符（見本院95年度重訴字第38
    號卷第25、26頁），然與其等於93年4 月7 日所簽立之活期
    存款印鑑卡之印鑑式樣相同（見本院95年度重訴字第38號卷
    第61頁），而該活期存款印鑑卡第2 點載明「嗣後本人就本
    帳戶向貴行申請、辦理相關事宜，自申請日（或變更日）起
    悉上列印鑑式樣為憑，任憑一式均屬有效，請予存驗」，又
    該2 筆借款於原告撥款後係存入該活期存款印鑑卡所記載之
    00000000000 帳戶，有轉帳收入傳票2 紙附卷可稽（見本院
    95年度重訴字第38號卷第62、63頁），從而該2 筆借款對被
    告中環公司自應有效，被告乙○○就該2 筆借款仍應負連帶
    保證人之責任。
五、綜上，被告乙○○就系爭6 筆借款皆應負連帶保證之責。從
    而，原告基於消費借貸、連帶保證之法律關係，請求被告應
    連帶給付原告27,739,096元，及自95年4 月1 日起至清償日
    止，按週年利率百分之6.18計算之利息，暨自95年5 月1 日
    起至清償日止，逾期在6 個月以內部分，按上開利率百分之
    10，逾期超過6 個月部份，按上開利率百分之20計算之違約
    金，為有理由，應予准許。
六、本件事證已臻明確，兩造其餘攻防方法及所提證據，業經審
    酌，核與本件判決結果無影響，爰不逐一論述，併此敘明。
七、據上論結，本件原告之訴為有理由，依民事訴訟法第385 條
    第1 項、第85條第2 項，判決如主文。
中    華    民    國    95    年    9     月    26    日
                  民事庭法  官  張 文 毓
以上正本係依照原本作成。
如不服本判決，應於送達後20日內向本院提出上訴狀（須附繕本
）。
                        書記官  黎 東 成
中    華    民    國    95    年    9     月    26    日
 ┌───────────────────────────┐
 │附表                                                  │
 ├──┬───────────┬────────────┤
 │編號│    借 款 日          │   借款金額（新臺幣）   │
 ├──┼───────────┼────────────┤
 │ 1  │   94年9月28日        │  7,000,000元           │
 ├──┼───────────┼────────────┤
 │ 2  │   94年9月30日        │  14,000,000元          │
 ├──┼───────────┼────────────┤
 │ 3  │   95年1月26日        │  660,000元             │
 ├──┼───────────┼────────────┤
 │ 4  │   94年11月18日       │  1,740,000元           │
 ├──┼───────────┼────────────┤
 │ 5  │   95年1月26日        │  1,540,000元           │
 ├──┼───────────┼────────────┤
 │ 6  │   94年11月18日       │  4,060,000元           │
 └──┴───────────┴────────────┘


司法院資訊處製作；財團法人民間司法改革基金會備份。
